ACORDAO-COMPLETO-2437798

ACÓRDÃO 915/2021 ATA 13/2021 - PLENÁRIO

VISTOS, relatados e discutidos estes autos de Monitoramento da determinação de que trata o item 9.2 do Acórdão 142/2017-TCU-Plenário, cujo cumprimento foi apreciado pelo Acórdão 829/2020-TCU-Plenário, no qual foram realizadas novas determinações para efetivar a operação do sistema de abastecimento de água construído na Comunidade Quilombola de Monte Alegre, Município de Cachoeiro do Itapemirim/ES,
ACORDAM os Ministros do Tribunal de Contas da União, reunidos em sessão de Plenário, ante as razões expostas pelo Relator, em:
9.1. considerar não cumpridas as determinações dos itens 1.7.1 e 1.7.2 do Acórdão 829/2020-TCU-Plenário, quanto às providências para efetivar a operação do sistema de abastecimento de água construído na Comunidade Quilombola de Monte Alegre, Município de Cachoeiro do Itapemirim/ES;
9.2. aplicar ao Senhor Victor da Silva Coelho a multa prevista no inc. IV do art. 58 da Lei 8.443/1992, c/c incs. IV e VII do art. 268 do RI/TCU, no valor de R$ 8.000,00 (oito mil reais) , fixando-lhe o prazo de 15 (quinze) dias, a contar da notificação, para comprovar, perante o Tribunal (art. 214, inc. III, alínea "a", do Regimento Interno) , o recolhimento da dívida aos cofres do Tesouro Nacional, atualizada monetariamente desde a data do presente acórdão até a do efetivo recolhimento, se for paga após o vencimento, na forma da legislação em vigor;
9.3. autorizar, desde logo, nos termos do art. 28, inciso II, da Lei 8.443/1992, a cobrança judicial da dívida, caso não atendida a notificação;
9.4. conceder novo e improrrogável prazo de 30 (trinta) dias, a contar da ciência deste acórdão, para que a Prefeitura Municipal de Cachoeiro de Itapemirim/ES dê cumprimento às providências indicadas no item 1.7.1 do Acórdão 829/2020-TCU-Plenário, alertando-se o ente federado de que o injustificado não atendimento dessas providências nesse novo prazo poderá sujeitar o gestor municipal à multa prevista no inciso VII do art. 58 da Lei 8.443/1992; e
9.5. conceder novo e improrrogável prazo de 30 (trinta) dias, a contar da ciência deste Acórdão, para que a Superintendência Estadual da Funasa no Estado do Espírito Santo dê cumprimento às providências indicadas no item 1.7.2 do Acórdão 829/2020-TCU-Plenário, alertando-se o seu gestor de que o injustificado não atendimento dessas providências nesse novo prazo poderá sujeita-lo à multa prevista no inciso VII do art. 58 da Lei 8.443/1992.

Monitoramento do cumprimento de determinação constante de acórdão decorrente de auditoria que tinha por objetivo detectar a ocorrência de irregularidades em contratações públicas.

3. Responsáveis: Nilton José de Andrade (XXX.460.707-XX); Victor da Silva Coelho (XXX.499.617-XX).

13.1. Ministros presentes: Ana Arraes (Presidente), Walton Alencar Rodrigues, Benjamin Zymler, Augusto Nardes, Aroldo Cedraz, Raimundo Carreiro, Bruno Dantas, Vital do Rêgo e Jorge Oliveira.
13.2. Ministros-Substitutos presentes: Augusto Sherman Cavalcanti (Relator), Marcos Bemquerer Costa, André Luís de Carvalho e Weder de Oliveira.

AUGUSTO SHERMAN

Adoto como relatório a instrução da SecexTCE (peça 59) , com a qual se manifestou de acordo o titular da Secretaria (peça 60) . O representante do MP/TCU não atuou. Transcrição com ajustes de forma considerados pertinentes.
"INTRODUÇÃO
1. 	Trata-se originalmente do monitoramento da determinação de que trata o item 9.2 do Acórdão 142/2017-TCU-Plenário (peça 2) , de relatoria do Ministro-substituto Augusto Sherman Cavalcanti, cujo cumprimento foi apreciado pelo Acórdão 829/2020-TCU-Plenário, no qual foram encaminhadas novas determinações, a seguir transcritas:
1.7.1. determinar ao Município de Cachoeiro de Itapemirim/ES, em reiteração ao item 1.7.2. do Acórdão 2338/2018-TCU-Plenário, que adote as providências cabíveis para efetivar a operação do sistema de abastecimento de água construído na Comunidade Quilombola de Monte Alegre, no prazo máximo de 90 (noventa) dias, contados da ciência, alertando-se sobre a possibilidade de aplicação da multa prevista no art. 58, inciso IV, da Lei 8.443/1992, a qual prescinde de realização de prévia audiência, nos termos do art. 268, § 3º, do Regimento Interno do TCU;
1.7.2. determinar à Superintendência Regional da Funasa no Estado do Espírito Santo (Suest/ES) que:
1.7.2.1. em reiteração à determinação contida no item 9.2. do Acórdão 142/2017-TCU-Plenário, demonstre de maneira inequívoca, remetendo a documentação comprobatória correlata, que a empresa EDP Escelsa instalou os equipamentos necessários ao funcionamento da rede elétrica que possibilitará o funcionamento do sistema de abastecimento de água construído na Comunidade Quilombola em Monte Alegre, no Município de Cachoeiro de Itapemirim/ES, a fim de que não venha a se caracterizar a ocorrência de prejuízo ao erário em decorrência da inoperância do referido sistema;
1.7.2.2. adote providências junto à Prefeitura Municipal de Cachoeiro de Itapemirim/ES para assegurar que sejam concluídas as medidas necessárias à entrada em operação do sistema de abastecimento de água construído na Comunidade Quilombola de Monte Alegre;
1.7.2.3. informe a este Tribunal as providências adotadas para dar cumprimento às determinações acima e a situação atualizada, no prazo de 90 (noventa) dias a contar da ciência, alertando-se sobre a possibilidade de aplicação da multa prevista no art. 58, inciso IV, da Lei 8.443/1992, a qual prescinde de realização de prévia audiência, nos termos do art. 268, § 3º, do Regimento Interno do TCU
2.	Ressalte-se que este processo faz parte da distribuição de estoque entre as unidades técnicas vinculadas à Coordenação-Geral de Controle Externo de Políticas Públicas, conforme a Ordem de Serviço Segecex 14, de 4/7/2019.
3.	Ademais, o processo era originalmente da Secex-ES, mas se encontra atualmente sob a responsabilidade da SecexSaúde por força do art. 40 c/c o art. 98 da Resolução-TCU 305/2018.
HISTÓRICO
4.	O Acórdão 142/2017-TCU-Plenário decorreu de auditoria de conformidade integrante do conjunto de auditorias executadas sob a sistemática de fiscalização de orientação centralizada (FOC) , que tinha por objetivo detectar a ocorrência de irregularidades em contratações públicas, selecionadas a partir de classificação de risco realizada por modelo probabilístico de análise de dados. Salienta-se que o trabalho que deu origem ao presente monitoramento se destinou, especificamente, a verificar a regularidade dos procedimentos adotados pela Superintendência Estadual da Funasa no Estado do Espírito Santo (Suest-ES) para contratação da empresa L.L.O. Construtora Ltda (TC Processo 029.084/2016-4) .
5.	No âmbito da referida auditoria, verificou-se que o sistema de abastecimento de água construído na comunidade quilombola de Monte Alegre, localizada em Cachoeiro de Itapemirim/ES - obra executada com recursos da Fundação Nacional de Saúde (Funasa) - ainda não se encontrava em operação, mesmo após dois anos de conclusão. Assim, pelo item 9.2 do Acórdão 142/2017-TCU-Plenário, encaminhou-se a seguinte determinação:
 (...) 
9.2. determinar à Superintendência Regional da Funasa no Estado do Espírito Santo, com fundamento no art. 250, inciso II, do RI/TCU, que realize gestões junto à empresa EDP Escelsa para que esta instale os equipamentos necessários ao funcionamento da rede elétrica que possibilitará o funcionamento do sistema de abastecimento de água construído na Comunidade Quilombola em Monte Alegre, no Município de Cachoeiro de Itapemirim/ES, a fim de que não venha a se caracterizar a ocorrência de prejuízo ao erário em decorrência da inoperância do referido sistema, informando a este Tribunal as providências adotadas e a situação atualizada, no prazo de 60 (sessenta) dias a contar da ciência;
 (...) 
6.	Ainda no processo da referida auditoria, foi proferido o Acórdão 2338/2018-TCU-Plenário, no qual se decidiu:
 (...) 
1.7. Determinações/Recomendações/Orientações: 
1.7.1. cientificar a empresa EDP - Escelsa no Espírito Santo da necessidade de promover e concluir a instalação dos equipamentos necessários ao funcionamento da rede elétrica do sistema de abastecimento de água na comunidade quilombola de Monte Alegre, localizada no município de Cachoeiro de Itapemirim/ES, de modo a possibilitar a entrada em operação do sistema, obra executada com recursos da Fundação Nacional de Saúde, haja vista a possibilidade de materialização de prejuízos socioeconômicos à população daquela localidade e aos cofres públicos;
1.7.2. cientificar o município de Cachoeiro de Itapemirim da necessidade de viabilizar a operação do sistema de abastecimento de água construído na comunidade quilombola de Monte Alegre, obra executada com recursos da Fundação Nacional de Saúde, haja vista a possibilidade de materialização de prejuízos socioeconômicos à população daquela localidade e aos cofres públicos, considerando que se inserem na competência constitucional dos municípios a organização e a prestação, diretamente ou sob regime de concessão ou permissão, dos serviços públicos de interesse local;
1.7.3. cientificar a Procuradoria da República no Município de Cachoeiro do Itapemirim/ES, em face de sua missão constitucional de defesa dos interesses sociais e individuais indisponíveis, que ainda não se encontra em operação, após dois anos de conclusão, o sistema de abastecimento de água construído na comunidade quilombola de Monte Alegre, localizada no município de Cachoeiro de Itapemirim/ES, obra executada com recursos da Fundação Nacional de Saúde, por não ter sido instalado até o presente momento pela empresa EDP - Escelsa os equipamentos necessários ao funcionamento da rede elétrica, situação que vem causando prejuízos sociais à população daquela comunidade, encaminhando-lhe cópia dos autos para as providências que entender cabíveis;
1.7.4. dar ciência à Superintendência Regional da Funasa no Estado do Espírito Santo da não adoção da taxa de BDI diferenciado para o item 'reservatório de distribuição' da planilha orçamentária da Tomada de Preços 2/2014, licitação da qual decorreu o Contrato 5/2014 firmado com a empresa L.L.O. Construtora Ltda., contratada para a execução da obra do sistema de abastecimento de água na comunidade quilombola de Monte Alegre, localizada no município de Cachoeiro de Itapemirim/ES, o que afronta o disposto no art. 9º, § 1º, do Decreto 7.983/2013, e na Súmula TCU 253/2010;
1.7.5. determinar à Secex/ES que continue a realizar o monitoramento, nos termos do art. 4º, inciso I, da Portaria-Segecex 27/2009, do cumprimento da deliberação proferida no item 9.2 do Acórdão 142/2017-TCU-Plenário;
 (...) 
6. 	Apenas a prefeitura de Cachoeiro de Itapemirim/ES enviou resposta à deliberação acima, por meio do documento OF/GAP 602/2018 (peça 18) , juntado aos autos neste Tribunal em 20/12/2018. Informou o prefeito à época que: a) no que competia ao município, já teriam sido tomadas as providências cabíveis em parcerias com as concessionárias locais; b) já estava concluída a construção do sistema de abastecimento de água; c) cabia ainda à empresa EDP Escelsa realizar a instalação dos equipamentos necessários para o funcionamento da rede elétrica do sistema de abastecimento de água na localidade.
7. 	Em 8/8/2019, foram promovidas diligências junto aos responsáveis, mediante os Ofícios 860, 862, 861 e 863/2019-TCU/SecexSaúde (peças 21 a 24) , solicitando o seguinte:
a) à Superintendência Estadual da Funasa no Estado do Espírito Santo para encaminhar informações sobre a conclusão e efetiva entrada em operação do sistema de abastecimento de água implantado na Comunidade Quilombola de Monte Alegre;
b) à Empresa EDP Escelsa, para que demonstrasse a efetiva instalação dos equipamentos necessários ao funcionamento da rede elétrica que possibilitaria o funcionamento efetivo do sistema de abastecimento de água;
c) à prefeitura Municipal de Cachoeiro de Itapemirim/ES, quanto ao efetivo funcionamento e operação do sistema de abastecimento construído para atender as necessidades da Comunidade Quilombola de Monte Alegre/ES;
d) à Associação Comunitária dos Remanescentes de Quilombola de Monte Alegre (Acreqma) sobre o efetivo funcionamento do sistema de abastecimento de água.
8. 	Após exame das informações prestadas, na instrução à peça 31, a SecexSaúde concluiu que não havia sido cumprido o item 9.2 do Acórdão 142/2017-TCU-Plenário. Ademais, consignou que a finalização da obra dependia da prefeitura de Cachoeiro de Itapemirim/ES, uma vez que houve falha no dimensionamento da demanda de energia das bombas instaladas, o que requereria a aquisição e a instalação de materiais necessários para conclusão dessa obra.
9. 	Dessa forma, considerando que o prefeito se comprometeu a concluir o serviço em, no máximo, trinta dias desde a data de sua resposta (18/9/2019, peça 29) , foram realizadas novas diligências para a prefeitura de Cachoeiro de Itapemirim/ES, a Acreqma e a Suest/AM, a fim de obter informações sobe a entrada em operação do sistema de abastecimento de água construído para atender às necessidades da Comunidade Quilombola de Monte Alegre. Foram expedidos os ofícios presentes nas peças 33-35, recebidos conforme aviso de recebimento (AR) às peças 38, 36 e 37, respectivamente. 
10. 	Em face da ausência de resposta dos três destinatários, a Unidade Técnica reiterou as diligências em 24/1/2020 (peças 39-41) , recebidos conforme AR às peças 42, 44 e 45, respectivamente. 
11. 	Após tais reiterações, a prefeitura municipal de Cachoeiro de Itapemirim/ES e a Suest/ES responderam à diligência (peças 46 e 43) . No entanto, a Acreqma não remeteu reposta.
12. 	Em nova instrução (peças 48-49) , após análise dos documentos acostados aos autos, concluiu-se que a obra ainda permanecia fora de funcionamento e, por isso, propôs-se reiterar a determinação contida no item 9.2 do Acórdão 142/2017-TCU-Plenário e no item 1.7.2 do Acórdão 2338/2018-TCU-Plenário.
13.	Nesse sentido foi proferido o Acórdão 829/2020-TCU-Plenário, pelo qual foram encaminhadas as determinações transcritas na introdução desta peça instrutória.	 
EXAME TÉCNICO
14.	A Superintendência Regional da Funasa no Estado do Espírito Santo (Suest/ES) foi notificada do Acórdão 829/2020-TCU-Plenário pelo Oficio 16549/2020-TCU/Seproc (peça 51) , entregue em 29/4/2020 (peça 53) , tendo apresentado resposta em 29/7/2020, por meio do Ofício 56/2020/SUEST-ES-FUNASA (peça 57) . 
15.	A Prefeitura Municipal de Cachoeiro do Itapemirim foi notificada da decisão pelo Ofício 16548/2020-TCU/Seproc (peça 52) , entregue em 30/4/2020 (peça 54) , mas o representante do município não se manifestou nos autos. 
16. 	A Acreqma, que não havia respondido a diligência realizada em 24/1/2020 (peça 40) , encaminhou, intempestivamente, os documentos constantes da peça 55.
Resposta da Suest/ES (peça 57) 
17. 	Por meio do Ofício 56/2020/SUEST-ES-FUNASA, datado de 29/7/2020, a Suest/ES informou que foi comunicada pela Prefeitura de Cachoeiro do Itapemirim que a instalação elétrica, necessária para o efetivo funcionamento do referido sistema de abastecimento de água, teve sua ligação finalmente efetuada em janeiro de 2020, porém não teria documentos formais comprobatórios da ligação para encaminhá-los a este Tribunal. 
18. 	Acrescentou que, visando a conclusão formal desta ação de saneamento, havia sido agendada reunião entre os agentes Funasa, prefeitura municipal e representantes da comunidade para se consagrar, numa solenidade, a consignação do aludido sistema de abastecimento de água, tendo a realização deste evento sido prejudicada pela atual conjuntura de pandemia Covid-19, permanecendo, entretanto, agenda aberta para, quando possível, a sua realização.
Resposta da ACREQMA (peça 55) 
19. 	Em resposta ao Ofício 1501/2019-TCU-SecexSaúde, a Associação Comunitária dos Remanescentes de Quilombola de Monte Alegre (Acreqma) , na pessoa do seu presidente, Ronilso Felipe de Souza, encaminhou expediente protocolado neste Tribunal, em 6/5/2020, contendo informações sobre a situação atual do sistema de abastecimento de água em questão, in verbis:
a) A empresa concessionária de energia elétrica EDP Escelsa já executou a ligação da rede de energia elétrica possibilitando de sua parte o funcionamento do sistema de abastecimento de água em Monte Alegre;
b) A Prefeitura Municipal de Cachoeiro de Itapemirim, por meio da Secretaria Municipal de Agricultura ficou responsável de enviar à Monte Alegre um eletricista para resolver todos os problemas técnicos apresentados pelas bombas e pelo quadro de comando do Sistema de Tratamento de Água, sendo esta a na nossa ver, como leigos, a motivação técnica que impede que o referido sistema entre em operação; porém, até a presente data (12/03/2020) , apesar da continua cobrança da ACREQMA esta ação ainda não foi realizada;
c) Outra ação prometida pela prefeitura de Cachoeiro, porém, ainda pendente nesta data (13/03/2020) é a reposição dos hidrômetros que encontram-se quebrados. Devemos salientar que estes hidrômetros sofreram avarias durante a manutenção das estradas vicinais da Comunidade quando foram involuntariamente atingidos pela lâmina da máquina niveladora da prefeitura quando realizava a referida manutenção;
d) O não funcionamento do Sistema de Tratamento de Água está gerando um custo mensal médio de R$ 100,00 (cem reais) a ACREQMA, referente a taxa básica pago a EDP Escelsa, mesmo não havendo consumo de energia; 
e) A Comunidade de Monte Alegre aguarda da prefeitura de Cachoeiro a contratação dos funcionários que deverão trabalhar na operacionalização do Sistema de Tratamento e Abastecimento de água de Monte Alegre, devendo a princípio receber capacitação técnica para esta finalidade; 
f) E por fim, apesar de ser uma obra de tamanha relevância para a Comunidade, sê terminada, a não conclusão deste serviço tem imputado diversos custos desnecessários aos quilombolas. Desacreditadas da conclusão da obra, muitas famílias quilombolas regularmente constroem, a seus custos, poços artesianos e neles aplicam recursos financeiros 'que não dispõem'.
Análise
20.	O Superintendente Estadual da Funasa no Espírito Santo afirmou que foi informado que a conclusão da instalação elétrica teria ocorrido em janeiro de 2020, porém não anexou documentos comprobatórios nem informações atualizadas sobre o assunto.
21. 	Quanto a este ponto, cabe ressaltar que, em fevereiro de 2017, fora expedida a primeira determinação do TCU à Superintendência Regional da Funasa no Estado do Espírito Santo, com vistas ao funcionamento da rede elétrica que possibilitaria o funcionamento do sistema de abastecimento de água em exame, nos termos do Acórdão 142/2017-TCU-Plenário, de relatoria do ministro substituto Augusto Sherman (peça 2) .
22. 	Em 2018, o Tribunal proferiu nova determinação nesse sentido (Acórdão 2338/2018-TCU-Plenário, de relatoria do ministro-substituto Augusto Sherman) , dessa vez também endereçada ao município de Cachoeiro de Itapemirim/ES e à empresa EDP Escelsa no Espírito Santo (peça 5) .
23. 	Ao longo deste processo de monitoramento, restou evidenciado que a finalização da obra dependeria da atuação da prefeitura de Cachoeiro de Itapemirim/ES. Isso porque a empresa EDP Escelsa já havia informado que realizara a interligação da rede elétrica, sendo o serviço disponibilizado à comunidade. Tal fato, inclusive, foi confirmado pela Suest/ES e pela Acreqma, em suas manifestações à peça 26, de 12/9/2009, e peça 55, de 13/3/2020, relatando que tal empresa havia montado o transformador naquela comunidade quilombola. 
24.	No entanto, houve falha no dimensionamento da demanda de energia das bombas instaladas, o que requereria a aquisição e instalação de materiais necessários por parte do município, para efetivar o funcionamento dessa obra, conforme consignado na instrução à peça 31, datada de 11/12/2019 e, recentemente, confirmado pela Acreqma nas respostas à diligência, de 13/3/2020 (peça 55) . 
25.	Verifica-se que, após diversas tratativas, o Sr. Nilton José de Andrade, Superintendente da Funasa no Estado do Espírito Santo, incorreu em descumprimento de determinação deste Tribunal, tendo em vista que desde 2017 fora expedida a primeira determinação com vistas ao funcionamento do sistema de abastecimento de água e, até o presente momento, não existem documentos comprobatórios nestes autos do início da sua operação nem da efetiva gestão da Funasa junto à prefeitura municipal de Cachoeiro do Itapemirim/ES para que a obra fosse concluída, o que caracteriza a ocorrência de prejuízo ao erário em decorrência da inoperância do referido sistema.
26.	Segundo o item 1.7.2 do Acórdão 829/2020-TCU-Plenário, rel. Augusto Sherman, caberia à Suest/ES adotar providências junto à Prefeitura Municipal de Cachoeiro de Itapemirim/ES para assegurar que fossem concluídas as medidas necessárias à entrada em operação do Sistema, o que não se verificou no caso concreto, motivo pelo qual cabe a proposta de multa ao gestor.
27. 	Quanto à ausência de manifestação nos autos da Prefeitura Municipal de Cachoeiro do Itapemirim/ES, vale mencionar que o mesmo Prefeito municipal, Sr. Victor da Silva Coelho (gestão 2017-2020) , fora o destinatário de todas as notificações do TCU acerca do Acórdão 2338/2018-TCU-Plenário.
28. 	Com efeito, o Tribunal já solicitou ao município, por quatro vezes, informações sobre as medidas adotadas para a efetiva operação do sistema de abastecimento de água construído na Comunidade Quilombola de Monte Alegre, por meio dos seguintes ofícios: 
a) Ofício 862/2019-TCU/SecexSaúde, de 8/8/2019 (peça 22) , reiterado pelo Ofício 4866/2019, de 18/9/2019 (peça 28) ; 
b) Ofício 1500/2019-TCU/SecexSaúde, de 13/12/2019 (peça 33) , reiterado pelo Ofício 1221/2020-TCU/Seproc, de 24/1/2020 (peça 39) .
29.	Em sua resposta, de 18/9/2019, o referido prefeito havia se comprometido a concluir o serviço em, no máximo, trinta dias. Naquela ocasião, também informara que estava providenciando a contratação de dois servidores para realizar a manutenção dos equipamentos necessários para o funcionamento da obra. 
30.	No entanto, constata-se que a obra permanece fora de funcionamento, muito embora transcorridos quase um ano desde a manifestação do município (peça 29) .
31. 	De igual modo, a segunda resposta apresentada pelo município, de 18/2/2020 (peça 46) , relata que o município estava providenciando a contratação de mão de obra para ativação do sistema de abastecimento de água. Dessa vez, a previsão era de que os profissionais fossem contratados em aproximadamente 45 dias. 
32.	Portanto, desde 18/9/2019, o Prefeito municipal Sr. Victor da Silva Coelho informa que estava em processo de contratação de pessoal com vistas a ativar a obra, no prazo de trinta dias, o que não ocorreu. 
33.	Novamente, em 18/2/2020, o referido Prefeito alegou ainda estar providenciando a contratação de mão de obra especializada para o funcionamento da obra, dessa vez, com prazo previsto de 45 dias, o qual expirou em meados de abril. Logo, o gestor não logrou êxito em colocar em funcionamento o sistema de abastecimento de água em questão.
34. 	Conforme mencionado anteriormente, apesar de o Prefeito de Cachoeiro de Itapemirim/ES ter sido notificado da reiteração da determinação (peças 54) , esse gestor permaneceu inerte quanto à adoção de providências cabíveis para efetivar a operação do sistema de abastecimento de água construído na Comunidade Quilombola de Monte Alegre, incorrendo em descumprimento de determinação do Tribunal, contida no item 1.7.1 do Acórdão 829/2020-TCU-Plenário, rel. Ministro-Substituto Augusto Sherman.
35.	Importante destacar que a própria determinação contida no Acórdão 829/2020-TCU-Plenário alertou os gestores acerca da possibilidade de aplicação da multa prevista no art. 58, inciso IV, da Lei 8.443/1992, caso não fossem adotadas providências para as irregularidades que deram ensejo à deliberação. Além disso, no item 2 das informações complementares aos ofícios de notificação desse Acórdão (peças 51 e 52) , constou expressamente que o não cumprimento de determinação poderia ensejar a aplicação da multa prevista no art. 58, § 1º, da Lei 8.443/1992, a qual prescinde de realização de prévia audiência, nos termos do art. 268, § 3º, do Regimento Interno do TCU.
36.	Destarte, vez que o caso se caracteriza descumprimento de determinação do TCU sem motivo justificado, sugere-se aplicar aos gestores responsáveis a multa prevista no art. 58, § 1º, da Lei 8.443/1992.
37. 	No presente caso, a aplicação da multa pode ser amparada também no inciso IV (não atendimento, no prazo fixado, sem causa justificada, a diligência do Relator ou a decisão do Tribunal) do art. 58 da Lei 8.443/1992, como deliberado no Acórdão 1941/2019-TCU-Plenário (Relator Ministro Augusto Nardes) , cujo enunciado assim dispõe: 
Para fins do exercício do poder sancionatório do TCU, pode ser tipificado como erro grosseiro (art. 28 do Decreto-lei 4.657/1942 - Lindb) o descumprimento, sem a devida motivação, de determinação expedida pelo TCU, pois tal conduta revela grave inobservância do dever de cuidado, o que configura culpa grave.
38.	Diante do exposto, a multa deve ser aplicada ao Sr. Victor da Silva Coelho (CPF XXX.499.617-XX) , Prefeito municipal de Cachoeiro do Itapemirim/ES, que se encontra à frente do município desde 1º/1/2017 até a presenta data, e ao Sr. Nilton José de Andrade (CPF XXX.460.707-XX) , Superintendente da Funasa no Estado do Espírito Santo, no período de 26/6/2009 a 15/7/2020 (peça 58 - exoneração) , tendo tido, ambos os gestores, desde a primeira determinação deste tribunal, ocorrida em 1º/2/2017 (peça 2) , tempo suficiente para adotar medidas para o pleno funcionamento do sistema de abastecimento de água em questão.
CONCLUSÃO
39. 	Conforme análise promovida na seção anterior, conclui-se que, desde 2017, fora expedida a primeira determinação à Superintendência Regional da Funasa no Estado do Espírito Santo (Suest/ES) para que adotasse as providências cabíveis para efetivar a operação do sistema de abastecimento de água construído na Comunidade Quilombola de Monte Alegre e, até o presente momento, não existem documentos comprobatórios nestes autos do seu efetivo funcionamento, o que caracteriza a ocorrência de prejuízo ao erário em decorrência da inoperância do referido sistema. Além disso, não foi demonstrada a adoção de providências junto à Prefeitura Municipal de Cachoeiro de Itapemirim/ES para assegurar que fossem concluídas as medidas necessárias à entrada em operação desse sistema, caracterizando o descumprimento do item 1.7.2 do Acórdão 829/2020-TCU-Plenário, rel. Augusto Sherman (itens 20 - 26) .
40.	Quanto ao Prefeito municipal de Cachoeiro do Itapemirim, instado a cumprir o item 1.7.1 do Acórdão 829/2020-TCU-Plenário, rel. Ministro-Substituto Augusto Sherman Cavalcanti, esse gestor não se manifestou nos autos e permaneceu inerte quanto à adoção de providências cabíveis para efetivar a operação do sistema de abastecimento de água construído na Comunidade Quilombola de Monte Alegre, incorrendo em descumprimento de determinação do Tribunal (itens 27-34) .
41. 	Salienta-se que no oficio de notificação das referidas determinações constou expressamente a possibilidade de aplicação de multa no caso de descumprimento, a qual prescinde de audiência prévia, motivo pelo qual propõe-se a aplicar ao Sr. Victor da Silva Coelho (CPF XXX.499.617-XX) , Prefeito municipal de Cachoeiro do Itapemirim/ES, que se encontra  à frente d município desde 1º/1/2017 até a presenta data, e ao Sr. Nilton José de Andrade (CPF XXX.460.707-XX) , Superintendente da Funasa no Estado do Espírito Santo, no período de 26/6/2009 a 15/7/2020 (peça 58 - DOU exoneração) , individualmente, a multa prevista no art. 58, inc. IV e §1º, da Lei 8.443/1992, conforme matriz de responsabilização inserta no anexo I a esta instrução (itens 35-38) .
PROPOSTA DE ENCAMINHAMENTO
42.	Ante o exposto, submetem-se os autos à consideração superior, propondo:
 I) considerar não cumpridas as determinações encaminhadas pelos itens 1.7.1 e 1.7.2 do Acórdão 829/2020-TCU-Plenário, rel. Ministro-Substituto Augusto Sherman Cavalcanti; 
II) aplicar a Victor da Silva Coelho (CPF XXX.499.617-XX) e a Nilton José de Andrade (CPF XXX.460.707-XX) , individualmente, a multa prevista no art. 58, inc. IV e § 1º, da Lei 8.443/1992, fixando-lhes o prazo de quinze dias, a contar da respectiva notificação, para que comprovem, perante o Tribunal (art. 214, inciso III, alínea 'a', do Regimento Interno/TCU) , o recolhimento da dívida ao Tesouro Nacional, atualizada monetariamente desde a data do acórdão até a data do efetivo recolhimento, se for paga após o vencimento, na forma da legislação em vigor;
 III) caso solicitado, autorizar, individualmente, o pagamento da dívida em até 36 parcelas mensais e consecutivas, nos termos do art. 26 da Lei 8.443/1992 c/c art. 217 do Regimento Interno deste Tribunal, com a atualização monetária e os correspondentes acréscimos legais, na forma prevista na legislação em vigor;
IV) esclarecer aos responsáveis de que a falta de comprovação do recolhimento de qualquer parcela importará o vencimento antecipado do saldo devedor, nos termos do § 2º do art. 217 do Regimento Interno deste Tribunal;
 V) autorizar, desde logo, nos termos do art. 28, inciso II, da Lei 8.443/1992, a cobrança judicial da dívida, caso não atendidas as notificações; e
 VI) encaminhar cópia da decisão que vier a ser proferida ao Presidente da Fundação Nacional de Saúde (Funasa) para conhecimento das irregularidades que deram ensejo à determinação dos itens 1.7.1 e 1.7.2 do Acórdão 829/2020-TCU-Plenário, rel. Ministro-Substituto Augusto Sherman Cavalcanti e para providências sob sua alçada; e
 VII) apensar os presentes autos ao TC Processo 020.084/2016-4, com fulcro no art. 169, incisos I e III, do Regimento Interno do TCU, após a adoção das providências determinadas na decisão que vier a ser proferida e a efetivação das competentes comunicações."
	É o relatório.

não há.

Não atuou.

MONITORAMENTO. OPERACIONALIZAÇÃO DE SISTEMA DE ABASTECIMENTO DE ÁGUA EM COMUNIDADE QUILOMBOLA. DETERMINAÇÕES. AUSÊNCIA DE INFORMAÇÕES A RESPEITO DAS PROVIDÊNCIAS EVENTUALMENTE ADOTADAS. CONFIGURAÇÃO DE INJUSTIFICADOS DESCUMPRIMENTOS DE DETERMINAÇÕES. MULTA AO PREFEITO. FIXAÇÃO DE NOVO PRAZO.

MONITORAMENTO (MON)

Secretaria de Controle Externo da Saúde (SecexSaúde).

Trata-se originalmente do Monitoramento da determinação a que se refere o item 9.2 do Acórdão 142/2017-TCU-Plenário (peça 2) , cujo cumprimento foi apreciado pelo Acórdão 829/2020-TCU-Plenário (peça 50) , no qual foram realizadas novas determinações, sendo ambos os julgados do Plenário e de minha relatoria.
2.	O Acórdão 829/2020-TCU-Plenário, de 8/4/2020, determinou ao Município de Cachoeiro de Itapemirim/ES, em reiteração à cientificação realizada no Acórdão 2338/2018-TCU-Plenário (peça 5) , a adoção de providências para efetivar a operação do sistema de abastecimento de água construído na Comunidade Quilombola de Monte Alegre, no Município de Cachoeiro do Itapemirim/ES, no prazo máximo de 90 dias, contados da ciência, alertando-se sobre a possibilidade de aplicação da multa prevista no art. 58, inciso IV, da Lei 8.443/1992.
3.	O mesmo acórdão determinou ainda, à Superintendência Regional da Funasa no Estado do Espírito Santo (Suest/ES) , em reiteração à determinação contida no item 9.2 do Acórdão 142/2017-TCU-Plenário, a adoção de providências junto à prefeitura do município para assegurar que fossem concluídas as medidas necessárias à entrada em operação do citado sistema de abastecimento de água, e que remetesse a este Tribunal documentação comprobatória de que a empresa EDP Escelsa instalou os equipamentos necessários ao funcionamento da rede elétrica que possibilitaria o seu funcionamento, informando a situação atualizada e as providências adotadas para dar cumprimento às determinações, no prazo de 90 (noventa) dias.
4.	A interligação da rede e o fornecimento de energia elétrica para alimentação das bombas do sistema de abastecimento de água foi disponibilizado, conforme comunicação da EDP Escelsa de 10/9/2019 (peça 25) , fato este corroborado pela Suest/ES (peça 26) , pela Associação Comunitária dos Remanescentes de Quilombola de Monte Alegre (peça 27) e pela própria prefeitura do município (peça 29) . Nesta ocasião, em 18/9/2019, a prefeitura reportou problemas nos quadros de comando das já citadas bombas, comprometendo-se a realizar os devidos reparos em no máximo, trinta dias.
5.	Instado a se manifestar em mais duas oportunidades sobre a conclusão dos serviços (peças 33 e 39) , o ente municipal se comprometeu (peça 46) , em 18/2/2020, em contratar profissionais em 45 (quarenta e cinco) dias, até o início de abril/2020, quando entregaria o sistema de abastecimento em condições para funcionamento.
6.	Notificado da reiteração da determinação (peças 52 e 54) , agora com até 90 (noventa) dias para atendimento, expirado em 29/7/2020, o gestor municipal permaneceu inerte, não atendendo à determinação contida no item 1.7.1 do Acórdão 829/2020-TCU-Plenário.
7.	A Superintendência Regional da Funasa, notificada sobre as determinações do Acórdão 829/2020-TCU-Plenário (peça 51) , respondeu à peça 57 que foi comunicada que a instalação elétrica teria sido concluída em janeiro/2020, sem apresentar comprovações e sem informar a situação atualizada, não atendendo às determinações do item 1.7.2 do acórdão.
8.	Diante do descumprimento das determinações do Acórdão 829/2020-TCU-Plenário, tendo em vista que os responsáveis não agiram tempestivamente para a solução efetiva do entrave, a unidade instrutiva propõe a aplicação da multa prevista no art. 58, inc. IV e §1º, da Lei 8.443/1992, ao prefeito do Município de Cachoeiro do Itapemirim e ao então superintendente da Suest/ES.
9.	Feito esse breve resumo dos autos, adoto a análise e o exame técnico realizado pelo auditor como minhas razões de decidir, permitindo-me ainda as seguintes considerações.
10.	Como visto nos fatos narrados, o Sr. Nilton José de Andrade, então Superintendente da Suest/ES, e o Sr. Victor da Silva Coelho, Prefeito do Município de Cachoeiro de Itapemirim/ES, não demonstraram o necessário empenho para resguardar o investimento público, realizado com recursos federais. Foi reportado que no ano de 2017 as obras do sistema de abastecimento de água já estavam finalizadas pela empresa contratada há pelo menos dois anos. Em 2020, cinco anos após a conclusão da obra, ainda é discutida a sua operacionalização por problemas, a meu ver, não tão complexos, que poderiam ser resolvidos em pouco tempo. Nas palavras do próprio gestor municipal, seriam serviços de baixa monta.
11.	Ao Sr. Victor da Silva Coelho, gestor do Município de Cachoeiro de Itapemirim/ES durante todas as determinações realizadas neste processo (reeleito para o mandato 2021-2024) , propugno por que lhe seja aplicada a multa prevista no art. 58, inciso IV, da Lei 8.443/1992, por descumprir, sem a devida motivação, a determinação exarada por este Tribunal no item 1.7.1 do Acórdão 829/2020-TCU-Plenário, sem prejuízo de lhe conceder um novo prazo de 30 (trinta) dias, a partir da ciência deste acórdão, para que cumpra a referida determinação.
12.	O Sr. Nilton José de Andrade foi exonerado da função de Superintendente da Funasa no Estado do Espírito Santo em 15/7/2020 (peça 58) , portanto, antes de expirado o prazo de 90 (noventa) dias para o atendimento das determinações do Acórdão 829/2020-TCU-Plenário. Dessa forma, divirjo da unidade técnica quanto à recomendação para a sua penalização.
13.	A Suest/ES respondeu ao Ofício 16549/2020-TCU/Seproc em 29/7/2020, assinado pelo seu novo Superintendente, Sr. Ayrton Silveira Junior, sem que fosse demonstrada a adoção de providências junto à Prefeitura Municipal de Cachoeiro de Itapemirim/ES para assegurar que fossem concluídas as medidas necessárias à entrada em operação do sistema de abastecimento de água, nem apresentados documentos comprobatórios do seu efetivo funcionamento, o que caracteriza descumprimento do item 1.7.2 do Acórdão 829/2020-TCU-Plenário.
14.	Entendo que cabe, neste caso, tão somente conceder novo prazo de 30 (trinta) dias ao atual gestor da Suest/ES, a partir da ciência deste acórdão, para que cumpra a referida determinação.
15.	Deixo de acolher, ainda, a proposta da unidade instrutiva de autorizar, desde já, o parcelamento das dívidas, por entender que essa medida somente deve ser adotada mediante solicitação das partes.
Ante o exposto, manifesto-me por que o Tribunal aprove o acórdão que ora submeto à apreciação deste Colegiado.
TCU, Sala das Sessões Ministro Luciano Brandão Alves de Souza, em 20 de abril de 2021.
AUGUSTO SHERMAN CAVALCANTI 
Relator